臺灣高等法院臺中分院刑事判決　　　　　　　　　　　九十一年度上易字第八五號
　　上　訴　人
　　即　被　告　丙○○
右上訴人因偽造文書案件，不服臺灣臺中地方法院九十年度易字第三○一九號中華民
國九十年十一月二十七日第一審判決（起訴案號：臺灣臺中地方法院檢察署九十年度
偵字第一三二九號），提起上訴，本院判決如左：
    主      文
原判決撤銷。
丙○○無罪。
    理      由
一、公訴意旨略以：被告丙○○原任職於國泰人壽保險股份有限公司（下稱國泰公司
    ）西展二課三區（業於八十九年十月間離職），從事招攬保險之業務，於八十九
    年九月六日，前往位於臺中市○○區○○路一段三十巷五號七樓之八乙○○住處
    ，向乙○○招攬該公司之「富貴年年終身壽險」保險，及「防癌健康保險附約」
    、「溫心住院日額保險附約」等附加保險，乙○○同意接受前揭投保（含上揭附
    加保險），並分別簽立以自己為要保人，以其女兒徐靖媛為被保險人（另以自己
    為被保險人之法定代理人）之要保書各一份，惟因該公司規定主契約被保險人須
    年滿一歲始可附加「溫心住院日額保險附約」，乙○○之女徐靖媛（八十九年五
    月三十日生），未滿一歲，致無法附加「溫心住院日額保險附約」，丙○○回公
    司後得知該項規定，卻未告知乙○○，亦未詢問其若無法附加「溫心住院日額保
    險附約」是否仍願意投保「富貴年年終身壽險」及「防癌健康保險附約」，竟未
    經乙○○之同意，於翌日（七日），利用不知情之公司會計人員，委託刻印店人
    員偽刻「乙○○」印章一枚，再於同日下午，在前揭國泰公司內，持上開偽造之
    乙○○，蓋於前開要保書之「溫心住院日額附約」之「要保事項、本人」欄內，
    偽造「乙○○」之印文一枚，並變更保險費總額，以表示取消附加「溫心住院日
    額保險附約」變造上開保險契約私文書後，再送交國泰公司內部主管人員核保，
    足生損害於乙○○，嗣於同年九月二十七日，丙○○持國泰公司核發之保險契約
    予乙○○，並同時交付前揭偽造之印章，乙○○始發現上情，並於同年十月三日
    撤銷保險契約，因認被告犯有刑法變造私文書之罪嫌云云 (起訴法條誤載為第二
    百十七條第一項偽造印文)。
二、訊據上訴人即被告乙○○堅決否認犯罪，辯稱：伊回公司後方知「溫心住院日額
    保險」有年齡限制之規定，馬上打電話通知乙○○，乙○○授權我刻印章取消「
    溫心住院日額保險」之部分，九月二十七日伊將印章及保單交給她，有告訴她等
    小孩足歲才辦附加，她也同意，嗣後她退保，錢也都拿到了，並沒有損害等語，
    經查被告未經告訴人乙○○之同意，於八十九年九月七日在國泰公司，利用不知
    情之公司會計人員，委託不詳刻印者偽刻「乙○○」印章一枚，同日下午，在公
    司內持上開偽造之乙○○印章，蓋於要保書上「溫心住院日額附約」之「要保事
    項、本人」欄內，偽造「乙○○」之印文一枚，並變更保險費總額，以表示取消
    附加「溫心住院日額保險附約」變造上開保險契約私文書後，再送交國泰公司內
    部主管人員核保之事實，迭據告訴人指訴在卷並有告訴人於八十九年九月六日簽
    立之國泰公司人身保險要保書影本（詳九十年度發查字第一○五○號偵查卷第二
    七至三○頁）、契約撤銷申請書、存證信函等在卷可稽，另證人吳永豐於原審調
    查時證稱：「我自己也有買那份保單，我的也是因為溫心住院保險的部份有糾紛
    ，下來的保單，和我們當初要買的保險不一樣，我沒有授權被告蓋印章，我當時
    有糾正被告說這樣不對，但是我沒有告被告，後來，我就退保險。」「（問：當
    時買保險的時候，是和誰一起買？）我和告訴人一起買的。」「（收受核發下來
    保單是否都在一起？）都是在一起。當時，因為有關溫心住院的部份，我和告訴
    人的部份都是被私自刻印章，並私自更改契約，我有要求被告向告訴人道歉，我
    自己也有向告訴人道歉，因為是我介紹告訴人買這個產品。」「（當時，被告對
    印章如何說明？）被告說那是因為方便，我說沒有經過授權，是不可以的，被告
    就說這不是很重要，若我們不滿意，十天之內可以退件。」「被告蓋完章才送來
    給我們，送到告訴人家中的時候，我們才發現這件事情‧‧‧被告已經還給我們
    偽刻的印章」等語（詳原審卷第二六至二八頁），再告訴人於八十九年十一月七
    日提出其與被告電話對談之錄音帶及譯文，經公訴人於九十年四月三十日勘驗該
    捲錄音帶結果，認與告訴人所提出之譯文相符，並製有勘驗筆錄一份在卷可參（
    詳九十年度偵字第一三二九號偵查卷第二九頁），觀諸二人談話內容，被告對於
    告訴人指責其私刻印章時，並無反駁、否認之語，僅強調該印章為普通印章，若
    不私刻則保險資料無法輸入電腦，並稱若告訴人覺得很嚴重，大可撤銷保險契約
    等語（詳原審卷第三五至四○頁），倘被告確有經告訴人授權或同意之情，衡情
    應極力反駁，綜上所述堪認被告確有偽造告訴人乙○○印章，並蓋於要保書上及
    變更保險費總額，以表示取消附加「溫心住院日額保險附約」之情事。惟按犯罪
    事實應依證據認定之，無證據不得推定其犯罪事實，刑事訴訟法第一百五十四條
    定有明文，又刑法第二百十七條以偽造印章、印文或署押，足以生損害於公眾或
    他人者，為構成要件，第二百十條則以偽造變造私文書足以生損害於公眾或他人
    者為構成要件，本件被告偽造告訴人之印章旨在蓋於上述富貴年年終身壽險契約
    上之溫心住院日額附約要保事項本人欄內，表示取消此部分附加保險，此從被告
    嗣後已將偽造之印章併同保險契約交與告訴人，且無證據證明被告有於他處使用
    該印章之情事可徵，然被告之所以更改系爭保險契約係因國泰公司規定溫心住院
    日額保險契約應於被保險人保險年齡一歲時再予附加 (詳八十九年度發查字第一
    ○五○號偵查卷第三四頁），依卷附要保書影本所載告訴人之女兒徐靖媛係八十
    九年五月三十日生，於訂約投保日同年九月六日尚未滿一歲，縱被告未偽造印章
    、印文取消附加「溫心住院日額保險附約」，此部分亦因與國泰公司前揭規定不
    合終將不得附加核保，況依卷附國泰富貴年年終身壽險契約第三條契約撤銷權規
    定，要保人於保險契約送達的翌日起算十日內，得以書面檢同保險單親自或掛號
    郵寄向本公司撤銷本契約，要保人依前項規定行使本契約撤銷權者，撤銷的效力
    應自要保人親自送達時起或郵寄郵戳當日零時起生效，本契約自始無效，本公司
    應無息退還要保人所繳保險費，本契約撤銷生效後所發生的保險事故，本公司不
    負保險責任，但契約撤銷生效前，若發生保險事故者，視為未撤銷，本公司仍應
    依本契約規定負保險責任，嗣告訴人業於八十九年十月三日以郵寄向國泰公司申
    請撤銷系爭保險契約，並已領回原繳納二萬四千元保險費中之二萬三千五百十元
    （詳八十九年度發查字第一○五○號偵查卷第二六頁；九十年偵字第一三二九號
    偵查卷第九頁背面，原審卷第九頁），差額四百九十元，亦經被告於九十年二月
    二十一日以掛號郵匯方式給付，並經告訴人於掛號執據上親筆簽名收受，有被告
    於原審提出之郵政國內匯款執據、掛號函件收據、掛號函件執據影本各一份附卷
    可稽（詳原審卷第二一頁、本院卷三十頁），被告代刻之印章後交還告訴人，未
    供作他用，被告右開所為雖不足取，但顯不足生損害於告訴人乙○○或他人，與
    前述刑法偽造印章、印文、變造私文書罪之要件不合，原審未予詳查遽為科刑之
    諭知，尚有未洽，被告以原審判決不當為由上訴有理由，應由本院將原審判決撤
    銷另為無罪之諭知。
三、被告經合法傳喚，無正當理由不到庭，爰不待其陳述逕行判決。
四、據上論斷，應依刑事訴訟法第三百六十九條第一項前段、第三百六十四條、第三
    百七十一條、第三百零一條第一項後段，判決如主文。
本案經檢察官甲○○到庭執行職務。
中      華      民      國　    九十一     年     四      月     九 　　日
                              　臺灣高等法院臺中分院刑事第九庭
                                      審判長法　官　陳　筱　珮
                                            法　官  吳　重　政
                                            法  官  康  應  龍
右正本證明與原本無異。
如不服本判決應於收受送達後十日內向本院提出上訴書狀，其未敘述上訴之理由者並
得於提起上訴後十日內向本院補提理由書（均須按他造當事人之人數附繕本）。
                                            書記官  黃　薰　慧
中      華      民      國　    九十一     年     四      月     十 　　日
                                                                        Ｒ
